ACORDAO-COMPLETO-2468376

ACÓRDÃO 18782/2021 ATA 40/2021 - SEGUNDA CÂMARA

VISTOS, relatados e discutidos estes autos de tomada de contas especial instaurada pela Superintendência Estadual da Fundação Nacional de Saúde em Pernambuco (Funasa) em desfavor de Severino Alexandre Sobrinho (gestões: 1º/1/2005 a 31/12/2008 e 1º/1/2009 a 31/7/2011) , além de Joamy Alves de Oliveira (gestão: 1º/1/2013 a 31/12/2016) , como então prefeitos de Araçoiaba - PE, diante da omissão no dever de prestar contas dos recursos federais repassados ao aludido município sob o valor de R$ 220.000,00 no âmbito do Termo de Compromisso n.º 1907/2008 celebrado entre a aludida fundação e o município para a execução do sistema de abastecimento de água;
ACORDAM os Ministros do Tribunal de Contas da União, reunidos em Sessão da 2ª Câmara, ante as razões expostas pelo Relator, em:
9.1. rejeitar as razões de justificativa apresentadas por Joamy Alves de Oliveira;
9.2. rejeitar as alegações de defesa apresentadas por Severino Alexandre Sobrinho;
9.3. julgar regulares, com ressalva, as contas do Município de Araçoiaba - PE, nos termos dos arts. 1º, I, 16, II, 18, e 23, II, da Lei nº 8.443, de 1992, dando-lhe quitação;
9.4. julgar irregulares as contas de Severino Alexandre Sobrinho, nos termos dos arts. 16, III, alíneas "a", "b" e "c", e 19, caput, 23, III, da Lei nº 8.443, de 1992, para condená-lo ao pagamento do correspondente débito, com a atualização monetária e os juros de mora calculados desde as datas informadas até o efetivo recolhimento, fixando-lhe o prazo de 15 (quinze) dias, contados da notificação, para que comprove perante o Tribunal, nos termos do art. 214, III, "a", do RITCU, o recolhimento da referida dívida em favor da Fundação Nacional de Saúde, na forma da legislação em vigor, sob as seguintes condições:
	Data da Ocorrência:
	Valor Histórico (em R$) :

	11/7/2011
	160.000,00

	13/7/2011
	50.000,00

9.5. aplicar em desfavor de Severino Alexandre Sobrinho a multa prevista no art. 57 da Lei n.º 8.443, de 1992, sob o valor de R$ 100.000,00 (cem mil reais) , fixando-lhe o prazo de 15 (quinze) dias, contados da notificação, para que comprove, perante o Tribunal, nos termos do art. 214, III, "a", do RITCU, o recolhimento da referida dívida ao Tesouro Nacional, com a devida atualização monetária, na forma da legislação em vigor;
9.6. julgar irregulares as contas de Joamy Alves de Oliveira, nos termos dos arts. 16, III, alínea "a", 19, parágrafo único, e 23, III, da Lei nº 8.443, de 1992, para lhe aplicar, assim, a multa prevista no art. 58, I e II, da Lei n.º 8.443, de 1992, sob o valor de R$ 15.000,00 (quinze mil reais) , fixando-lhe prazo de 15 (quinze) dias, contados da notificação, para que comprove, perante o Tribunal, nos termos do art. 214, III, "a", do RITCU, o recolhimento da referida dívida ao Tesouro Nacional, com a devida atualização monetária, na forma da legislação em vigor;
9.7. autorizar, caso requerido, nos termos do art. 26 da Lei n.º 8.443, de 1992, e do art. 217 do RITCU, o parcelamento das dívidas fixadas por este Acórdão em até 36 (trinta e seis) parcelas mensais e sucessivas, com a devida atualização monetária e os correspondentes acréscimos legais, esclarecendo aos responsáveis que a falta de pagamento de qualquer parcela importará no vencimento antecipado do saldo devedor, nos termos do art. 217, § 2º, do RITCU, sem prejuízo das demais medidas legais;
9.8. autorizar, desde logo, a cobrança judicial das dívidas fixadas por este Acórdão, nos termos do art. 28, inciso II, da Lei n.º 8.443, de 1992, informando que a malsinada irregularidade configuraria a eventual conduta dolosa no sentido de efetivamente facilitar, permitir ou concorrer para que pessoa física ou jurídica privada incorpore ou utilize, de forma indevida, rendas, verbas ou valores integrantes do acervo patrimonial da administração pública, sem a observância das formalidades legais ou regulamentares aplicáveis, resultando no eventual ilícito doloso de improbidade administrativa causador do aludido prejuízo ao erário, nos termos, por exemplo, do art. 10, I e II, além do art. 11, VI, da Lei n.º 8.429, de 1992, com a alteração promovida pela Lei n.º 14.230, de 2021, e, assim, a eventual prescrição da ação de ressarcimento ao erário também não subsistiria, estando esse entendimento em plena consonância com a jurisprudência fixada pelo STF no bojo do RE 852.475-SP, com o trânsito em julgado a partir de 6/12/2019, diante da Tese de Repercussão Geral n.º 897; e
9.9. enviar a cópia do presente Acórdão, com o Relatório e a Proposta de Deliberação, à Procuradoria da República no Estado de Pernambuco, nos termos do art. 16, § 3º, da Lei n.º 8.443, de 1992, para o ajuizamento das ações civis e penais cabíveis.

Tomada de Contas Especial instaurada pela Superintendência Estadual em Pernambuco da Fundação Nacional de Saúde (Funasa) em desfavor de Severino Alexandre Sobrinho (gestões: 1º/1/2005 a 31/12/2008 e 1º/1/2009 a 31/7/2011), além de Joamy Alves de Oliveira (gestão: 1º/1/2013 a 31/12/2016), como então prefeitos dos município de Araçoiaba  PE, diante da omissão no dever de prestar contas dos recursos federais repassados ao aludido município, sob o valor de R$ 220.000,00, no âmbito do Termo de Compromisso n.º 1907/2008 , celebrado entre a aludida fundação e o município de Araçoiaba - PE para a execução do sistema de abastecimento de água do aludido município (Peça 1, p. 31-33).

Segunda Câmara

Município de Araçoiaba - PE.

3. Responsáveis: Severino Alexandre Sobrinho (CPF XXX.622.534-XX); Joamy Alves de Oliveira (CPF XXX.592.144-XX); Município de Araçoiaba - PE (CNPJ 01.613.860/0001-63).

13.1. Ministros presentes: Bruno Dantas (Presidente), Augusto Nardes e Raimundo Carreiro.
13.2. Ministro-Substituto convocado: Marcos Bemquerer Costa.
13.3. Ministro-Substituto presente: André Luís de Carvalho (Relator).

ACORDAO-COMPLETO-2569914

Acórdão 2506/2023 - Segunda Câmara

ANDRÉ DE CARVALHO

Trata-se de tomada de contas especial instaurada pela Superintendência Estadual da Fundação Nacional de Saúde em Pernambuco (Funasa) em desfavor de Severino Alexandre Sobrinho (gestões: 1º/1/2005 a 31/12/2008 e 1º/1/2009 a 31/7/2011) , além de Joamy Alves de Oliveira (gestão: 1º/1/2013 a 31/12/2016) , como então prefeitos de Araçoiaba - PE, diante da omissão no dever de prestar contas dos recursos federais repassados ao aludido município sob o valor de R$ 220.000,00 no âmbito do Termo de Compromisso n.º 1907/2008 celebrado entre a aludida fundação e o município para a execução do sistema de abastecimento de água.
2. 	Após a análise final do feito, o Auditor Federal Cristiano Rondon Prado de Albuquerque lançou o seu parecer conclusivo à Peça 78, com a anuência dos dirigentes da Secex-TCE (Peças 79 e 80) , nos seguintes termos:
" (...) HISTÓRICO 
3.	Para a execução do ajuste foram previstos inicialmente R$ 570.500,00, dos quais R$ 550.000,00 à conta do concedente e R$ 20.500,00 a título de contrapartida do município. Esse último valor foi alterado, por meio de termo aditivo, para R$ 21.836,43 (peça 1, p. 137) . Do valor previsto, foi efetivamente liberada a quantia de R$ 220.000,00, mediante a ordem bancária 2011OB804089, de 17/6/2011 (peça 1, p. 7) .
4.	O ajuste vigeu inicialmente no período de 31/12/2008 a 30/11/2009 (peça 1, p. 63) , mas, diante do atraso na liberação dos recursos, foi sucessivamente prorrogado até 30/5/2014 (peça 1, p. 230-246 e 248) . O prazo para prestação de contas venceu em 29/7/2014 (peça 1, p. 274) .
5.	 	O fundamento para a instauração da Tomada de Contas Especial, conforme apontado no Relatório de TCE 9/2015/SFD (peça 3, p. 96-116) , foi a inexecução total do objeto pactuado, cumulado com a omissão no dever de prestar contas do Termo de Compromisso 1907/2008, apurando-se como prejuízo o valor original do ajuste - R$ 220.000,00.
6.	No TCU, a Tomada de Contas Especial foi autuada originalmente sob a responsabilidade de agir da Secex-PE, sendo redistribuída para a Secex-AM, por meio da Portaria-Segecex 22/2016, no âmbito do 'Projeto TCE Estados'.
7.	O processo foi analisado por intermédio de diversas instruções técnicas, realizadas pela Secex-AM, sendo algumas submetidas ao MPTCU e ao Relator, Ministro-Substituto André Luis de Carvalho, conforme a seguir sumarizado:
7.1.	peça 6 (Secex-AM) : instrução inicial que constatou a ausência do extrato bancário da conta específica do convênio, e realizou diligências saneadoras junto ao Banco do Brasil, para obter os aludidos extratos bancários, e, também, ao TCE/PE, solicitando informação de quem eram os gestores do município de Araçoiaba-PE, no exercício de 2011;
7.2.	peça 17 (Secex-AM) : instrução de análise das diligências, concluindo pelo afastamento da responsabilidade do Sr. Joamy Alves de Oliveira, e pela citação do Sr. Severino Alexandre Sobrinho, em razão da não comprovação do bom e regular uso de parte dos recursos do Termo de Compromisso 1907/2008, uma vez que o objeto do ajuste não foi executado, e a transferência dos valores da conta corrente específica para contas da prefeitura municipal impediu o estabelecimento do nexo de causalidade entre a aplicação dos repasses federais e a realização do objeto pactuado. Por sua relevância, segue excerto da manifestação da Secex-AM (peça 17, p. 3) :
'23. 	O TCE/PE prestou a informação solicitada (peça 14) , evidenciando que o Sr. Severino Alexandre Sobrinho foi gestor municipal e ordenador de despesas de 1º/1/2011 a 31/7/2011 e 11/8/2011 a 23/8/2011. 
24.	 Já o Banco do Brasil apresentou, intempestivamente, o extrato bancário com a movimentação bancária da conta corrente 31.080-8, resumida abaixo (peça 15) .
	Operação
	Data
	Valor
	Referente a

	Crédito
	21/06/2011
	220.000,00
	Convenente

	Débito
	11/07/2011
	160.000,00
	Transferência

	Débito
	12/07/2011
	60.000,00
	Aplicação em Poupança

	Crédito
	13/07/2011
	50.000,00
	Resgate

	Débito
	13/07/2011
	50.000,00
	Transferência

24.1.	Entre julho de 2011 e janeiro de 2012, último mês de movimentação da conta corrente, existem outros 23 débitos de R$ 2,00. 
24.2.	Assim, R$ 210.000,00 foram transferidos da conta do convênio para outras contas, ainda na gestão do Sr. Severino Alexandre Sobrinho.
24.3. Além disso, em 12/7/2011, havia R$ 10.000,00 aplicados na conta poupança. Esse valor, de aproximadamente R$ 15.086,33, em 30/5/2017, deveria ser devolvido aos cofres da Funasa.
25. O Sr. Joamy Alves de Oliveira (CPF XXX.592.144-XX) , prefeito do município de Araçoiaba/PE na gestão 2013-2016, em ação ordinária contra a União, afirmou que não tinha os documentos do ajuste, pois esses haviam sido confiscados pela Polícia Federal, mas que tinha solicitado cópia deles à fundação pública concedente dos recursos, a fim de ajuizar a devida ação civil pública por ato de improbidade administrativa contra os Srs. Severino Alexandre Sobrinho e Carlos Jogli Albuquerque Tavares Uchoa. Além disso, por meio de ofício ao Tribunal de Contas da União, requereu a instauração de tomada de contas especial contra esses gestores (peça 2, p. 19, 30) . 
26. O tomador de contas responsabilizou o Sr. Joamy Alves de Oliveira em função do que preceitua a Súmula 230 desta Corte de Contas, uma vez que caberia a ele apresentar a prestação de contas ou ingressar com ação ou representação de improbidade contra o seu antecessor. 
27.	 O extrato da conta do convênio, enviado pelo Banco do Brasil, e a relação de gestores/ordenadores de despesa, enviado pelo TCE/PE, mostram que o único responsável por gerir os recursos do convênio foi o Sr. Severino Alexandre Sobrinho.
27.1. Quanto ao Sr. Joamy Alves de Oliveira, a justificativa, de que não havia documentação, confiscada pela Polícia Federal, necessária para ajuizar ação de improbidade administrativa contra o ex-prefeito cassado, entende-se ser suficiente para excluir sua responsabilidade no presente processo. (Grifa-se) 
7.3 peça 26 (Secex-AM) : instrução de análise das alegações de defesa apresentadas pelo Sr. Severino Alexandre Sobrinho, que concluiu por sua rejeição, e propôs o julgamento pela irregularidade das contas do responsável, com sua condenação ao pagamento de débito e multa, e, também, pela exclusão da responsabilidade do Sr. Joamy Alves de Oliveira, uma vez que não executou o ajuste e não dispunha de elementos para efetivar a prestação de contas. Esses fatos foram sintetizados de forma concisa à peça 36 (p. 4) , conforme o excerto a seguir:
28. Dessa forma, foi promovida citação do Sr. Severino Alexandre Sobrinho pela seguinte ocorrência:
29.	Ocorrência: não comprovação do bom e regular uso de parte dos recursos do Termo de Compromisso 1907/2008 (Siafi 652046) , celebrado entre a Fundação Nacional de Saúde e o município de Araçoiaba/PE, que tinha por objeto 'a execução de sistema de abastecimento de água', uma vez que o objeto do ajuste não foi executado, e a retirada de valores da conta corrente específica do ajuste impede o estabelecimento do nexo de causalidade entre a aplicação dos repasses federais e a realização do objeto pactuado. 
29.	 Na resposta apresentada (peça 23) , o responsável, por meio de seu patrono, alegou que, poucos dias após a liberação dos recursos, tinha sido afastado do cargo e que, nesse intervalo, haviam sumido arquivos municipais. 
29.1. O Sr. Severino Alexandre Sobrinho alegou que, tinha, inclusive, registrado Boletim de Ocorrência noticiando tal fato e que sua gestão havia sido tumultuada, e, em razão dos sucessivos e repentinos afastamentos, não guardou cópia dos documentos comprobatórios da boa e regular aplicação do Termo de Compromisso 1907/2008.
29.2. Além disso, alegou que a vigência do termo de compromisso estendeu-se até 30/5/2014, e que não tinha a obrigação de prestar de contas. Alegou ainda que:
Não se admite concluir equivocadamente e de forma prematura que teria havido no caso concreto a figura da apropriação indevida, como se a transferência de valores para a conta do Município necessariamente implicasse na ausência de cumprimento do objeto do Termo de compromisso. De igual forma, o dano ao erário também não pode ser deduzido no caso concreto.
30.	 Como a defesa não trouxe qualquer elemento que pudesse descaracterizar a ocorrência, visto que o objeto não foi executado e os recursos não ficaram na conta do convênio, a proposta de mérito foi de excluir da relação processual o Sr. Joamy Alves de Oliveira, julgar irregulares as contas do Sr. Severino Alexandre Sobrinho, condená-lo a restituir o débito de R$ 210.000,00, atualizados, e determinar ao município de Araçoiaba/PE que devolvesse aos cofres da Fundação Nacional de Saúde o valor de R$ 10.000,00, com a correção monetária (peça 26, p. 7-8) . (Grifa-se) 
7.4.	peça 28 (MPTCU) : parecer do MPTCU, divergindo do encaminhamento da Secex-AM, entendendo que o processo ainda não se encontrava em condições de ser julgado no mérito, e propondo a realização de nova diligência, com o seguinte teor 
21.1. realizar diligência junto ao Banco do Brasil S/A, para que este:
a) remeta ao TCU cópia do extrato, desde junho de 2011 até os dias atuais, da conta poupança ligada à conta corrente 31.080-8 - agência 1361 ou de outra aplicação financeira, também ligada a essa conta corrente, para a qual tenham sido direcionados os recursos oriundos do Termo de Compromisso 1.907/2008;
b) esclareça quem foi (foram) o (s) beneficiário (s) dos dois saques realizados na conta corrente 31.080-8 - agência 1361 em 11 e 13/7/2011, nos montantes de R$ 160.000,00 e R$ 50.000,00, respectivamente, bem como de eventual saque do valor de R$ 10.000,00, supostamente depositado em conta poupança ou em outra aplicação financeira ligada à referida conta corrente;
21.2. promover a audiência do Sr. Joamy Alves de Oliveira para que justifique:
a) 	sua omissão no dever de ter apresentado à Funasa, tempestivamente, a prestação de contas do Termo de Compromisso 1.907/2008;
b) em face do disposto na Súmula TCU 230, a não adoção das medidas legais contra o Sr. Severino Alexandre Sobrinho e, eventualmente, outros ex-prefeitos que teriam gerido as verbas do Termo de Compromisso 1.907/2008, a fim de ter resguardado o patrimônio público;
21.3. caso não se constate a existência do saldo de R$ 10.000,00, na conta poupança ligada à conta corrente 31.080-8 - agência 1361 ou em outra aplicação financeira relacionada a essa conta corrente, promover nova citação:
a)	 do Sr. Severino Alexandre Sobrinho, caso esse valor tenha sido sacado em sua gestão, para que responda por débito equivalente à totalidade do montante repassado pela Funasa ao município de Araçoiaba no âmbito do Termo de Compromisso 1.907/2008 (R$ 220.000,00, em valores originais, com data de ocorrência em 21/6/2011) ;
b)	 de outro eventual ex-prefeito que tenha movimentado o valor de R$ 10.000,00, devendo a citação, nesse caso, se limitar apenas a esse montante;
21.4. caso se constate a existência do referido saldo de R$ 10.000,00 em conta bancária de titularidade do município de Araçoiaba, determinar que esse ente federativo promova a devolução desse montante, corrigido monetariamente, à Conta Única do Tesouro Nacional.
7.5.	peça 29 (Gab. Relator) : despacho do Relator, acolhendo o parecer do MPTCU, determinando o retorno dos autos à Secex-AM, para a adoção das seguintes providências:
a)	 realize a suscitada diligência junto ao Banco do Brasil S/A;
b)	 promova a aludida audiência do Sr. Joamy Alves de Oliveira;
c) 	promova a nova citação do Sr. Severino Alexandre Sobrinho pelo valor total repassado pela Funasa ao Município de Araçoiaba - PE no âmbito do Termo de Compromisso 1.907/2008 (R$ 220.000,00 em valores originais para a data de 21/6/2011) , caso não se constate a existência do saldo remanescente de R$ 10.000,00, em conta poupança ligada à conta corrente 31.080-8, na Agência 1361, ou em outra aplicação financeira relacionada com os aludidos recursos, sem prejuízo de promover a eventual citação de outro agente público que tenha movimentado esse saldo de R$ 10.000,00, a exemplo do prefeito sucessor; (Grifa-se) 
7.6.	peça 36 (Secex-AM) : instrução de análise das diligências, cujas conclusões foram no sentido de reafirmar que os recursos repassados foram transferidos da conta bancária específica para a conta do município, na gestão do Sr. Severino Alexandre Sobrinho, e propor a realização de audiência do Sr. Joamy Alves de Oliveira, pela omissão no dever de prestar contas, tempestivamente, do Termo de Compromisso 1.907/2008, e, também pela não adoção das medidas legais contra os gestores das verbas do referido ajuste, a fim de resguardar o patrimônio público;
7.7.	peça 45 (Secex-AM) : instrução de análise da audiência do Sr. Joamy Alves de Oliveira, que concluiu pela necessidade de citar o Município de Araçoiaba-PE, por ter se beneficiado dos recursos oriundos do Termo de Compromisso 1.907/2008, utilizando-os para o pagamento de dívida judicial; e pela realização de nova audiência do Sr. Joamy Alves de Oliveira, pelo fato de ter se omitido quanto ao ressarcimento do aludido saldo remanescente, providência de sua responsabilidade, uma vez que era o gestor dos recursos. No intuito de preservar os fundamentos das proposições formuladas pela Secex-AM, transcreve-se o seguinte excerto:
31.	 Apesar de já ter sido efetuada a audiência do Sr. Joamy Alves de Oliveira pela omissão no dever de prestar contas, verificou-se ser necessário apurar também a responsabilização pela não devolução do saldo remanescente em conta poupança ligada à conta corrente 31.080-8, na Agência 1361, uma vez que o Ministro-Relator, André Luís de Carvalho, determinou 'promover a eventual citação de outro agente público que tenha movimentado esse saldo de R$ 10.000,00' (peça 29, p. 1) .
32. Ocorrência: utilização de recurso, no valor de R$ 15.273,37, em finalidade diversa da pactuada no Termo de Compromisso 1.907/2008, Siafi 652046, celebrado entre a Fundação Nacional de Saúde e o município de Araçoiaba/PE, que tinha por objeto 'a execução de sistema de abastecimento de água', em decorrência de bloqueio judicial na conta corrente do convênio vinculada à concedente.
33. Situação encontrada: o gestor à época deixou na conta poupança ligada à conta corrente 31.080-8, na Agência 1361 saldo remanescente no valor de R$ 10.000,00, em 13/7/2011; entretanto não houve devolução para a Funasa do valor. O saldo foi corrigido até outubro de 2017, quando, por determinação judicial via Bacen Jud, protocolos 20170004127741 e 20170005670308, os valores de R$ 15.184,17 e 89,20 foram transferidos para a Caixa Econômica Federal, não permanecendo saldo na conta corrente 31.080-8 (peça 35, p. 1 e 32-34) .
34. Segundo informação do Banco do Brasil S/A, obtida na resposta à diligência promovida (peça 35) , o saldo remanescente na poupança, de R$ 10.000,00, em 13/7/2011, foi corrigido até outubro de 2017, quando, por determinação judicial via Bacen Jud, protocolos 20170004127741 e 20170005670308, os valores de R$ 15.184,17 e 89,20 foram transferidos para a Caixa Econômica Federal, não permanecendo saldo na conta corrente 31.080-8 (peça 35, p. 1 e 32-34) .
35. Não há detalhamento do motivo da determinação judicial, entretanto não se mostra relevante tal informação para concluir que se trata de ação judicial na qual o município de Araçoiaba/PE é réu. De alguma maneira, tal ordem judicial serve para garantir que o ente inadimplente quite suas obrigações com a justiça.
36. Uma vez que tal recurso se encontrava sob responsabilidade do município, qualquer utilização dos recursos, que não para cumprir o objeto do Termo de compromisso ajustado, caracteriza-se desvio de finalidade, ainda que por cumprimento de ordem judicial.
37. A Lei 11.578, de 26 de novembro de 2007, no art. 6º, §1º, prevê que 'a utilização dos recursos em desconformidade com o termo de compromisso ensejará obrigação de o ente federado devolvê-los devidamente atualizados'.
38. O termo de compromisso assinado prescreve na cláusula terceira, inciso d (peça 1, p. 31) :
O município de Araçoiaba/PE é sabedor vedação de utilização dos recursas em desconformidade com o Plano de trabalho, e o Termo de Compromisso, e incidindo nesta proibição estará obrigado a devolver os recursos devidamente atualizados, conforme estabelecido nos §§ 1° e 2° do art. 6° da Lei n° 11.578 de 26.11.2007.
39. Conforme entendido pelo Tribunal no Acórdão 7585/2015-TCU-Primeira Câmara, de relatoria do Ministro José Mucio Monteiro, o termo 'utilização em desconformidade', constante do art. 6º, § 1º, da Lei 11.578/2007 (transferência obrigatória de recursos para a execução de ações do Programa de Aceleração do Crescimento) , deve ser interpretado como desvio de finalidade, devendo, nesse caso, a responsabilidade pela devolução à União dos valores indevidamente aplicados recair sobre o ente federado beneficiário, e não sobre o gestor.
40. No Acórdão 1732/2017-TCU-Primeira Câmara, de relatoria do Ministro Augusto Sherman, o Tribunal decidiu que o bloqueio judicial de recursos de convênio para o pagamento de dívidas trabalhistas configura débito decorrente de desvio de finalidade e, portanto, não afasta a responsabilidade de o convenente restituir esses valores aos cofres da concedente. Entende-se pertinente estender tal entendimento para os demais casos de bloqueio judicial, ainda que não necessariamente trabalhista, visto permanecer o mesmo princípio de desvio de finalidade do recurso recebido.
41. Em recente decisão (Acórdão 10544/2018-TCU-Primeira Câmara, rel. Marcos Bemquerer) , esta corte de contas entendeu ser correto responsabilizar o município, independente de culpa, pelo motivo de recurso de convênio ter sido retirado da conta específica, por ordem judicial, para pagar dívida judicial municipal.
42. Se não for afastada a caracterização de desvio de finalidade do valor deixado na conta poupança ligada à conta corrente 31.080-8, na Agência 1361, caberá ao ente federado a obrigação de recompor, com recursos próprios, os valores aplicados com desvio de objeto ou finalidade, atualizados monetariamente, ao Fundo Nacional de Saúde, conforme tabela abaixo, nos termos da Decisão Normativa TCU 57/2004.
	Data
	Descrição
	Valor

	11/8/2017
	Transferência por determinação judicial (20170004127741) 
	15.184,17

	24/10/2017
	Transferência por determinação judicial (20170005670308) 
	89,20

	Total
	15.273,37

43. Diante das considerações, entende-se por citar o município de Araçoiaba/PE, para que apresente suas alegações de defesa ou proceda a recomposição do saldo remanescente do recurso recebido por ocasião do Termo de Compromisso 1.907/2008, Siafi 652046.
44. Não há indicação de imputação solidária do débito ao gestor, entretanto, diante da aplicação irregular dos recursos não devolvidos, deve-se aplicar a multa ao gestor responsável, caso não afaste sua responsabilidade (Acórdão 5735/2016-TCU-Primeira Câmara, rel. José Mucio Monteiro; 1885/2015-TCU-Plenário, rel. Augusto Sherman; 7102/2014-TCU-2ª Câmara, rel. Marcos Bemquerer) . (Grifa-se) 
8.	Já sob a responsabilidade de agir desta Secex-TCE, os autos foram inicialmente examinados na instrução à peça 56, especialmente à luz dos exames empreendidos pela Secex-AM, quanto às diligências realizadas junto ao Banco do Brasil (peça 17) , e também das análises das alegações de defesa do Sr. Severino Alexandre Sobrinho (peça 26) , e razões de justificativas do Sr. Joamy Alves de Oliveira (peças 26 e 45) , apresentadas precedentemente. 
9.	A par da questão, analisou-se o conteúdo da peça 50, na qual o Sr. Joamy Alves de Oliveira, na qualidade de prefeito do Município de Araçoiaba-PE, atendeu ao Ofício 0052/2019-TCU/Sec-AM (peça 48) , por meio do qual foram promovidas a citação do município, quanto à utilização da quantia de R$ 15.273,37 (R$ 15.184,17 + R$ 89,20) , em finalidade diversa da pactuada no Termo de Compromisso 1.907/2008, e a audiência do gestor, relativamente à omissão quanto ao ressarcimento do saldo remanescente do ajuste
10.	A partir da análise das justificativas apresentadas, verificou-se que estas estavam interpoladas com outras questões estranhas ao objeto da audiência (ex. inexecução do ajuste) , sugerindo uma equivocada interpretação dos fatos que fundamentaram a audiência do Tribunal, por parte de seu advogado. Por sua vez, foi possível observar que a peça apresentada se focou, precipuamente, em argumentos relacionados à situação do prefeito, pouco ou nada acrescentando em favor da defesa do município.
11.	Outrossim, esta Secex-TCE reputou necessária a renovação da citação do Sr. Severino Alexandre Sobrinho, determinada pelo Relator em 21/3/2018 (peça 29) , em seu despacho à peça 29. 
12.	Em vista disso, foi proposto o refazimento da citação do Município de Araçoiaba-PE, por ter se beneficiado dos recursos oriundos do Termo de Compromisso 1.907/2008, utilizando-os para o pagamento de dívida judicial, bem como a realização de nova audiência do Sr. Joamy Alves de Oliveira, pelo fato de ter se omitido quanto ao ressarcimento do saldo remanescente do ajuste.
13.	Outrossim, considerando que ainda não fora renovada a citação do Sr. Severino Alexandre Sobrinho, tal como determinou o Relator, no despacho de 21/3/2018 (peça 29) , esta Secex-TCE propôs sua efetivação, nos termos a seguir:
a) realizar a citação do município de Araçoiaba-PE (CNPJ 01.613.860/0001-63) e do seu ex-prefeito Sr. Severino Alexandre Sobrinho (CPF XXX.622.534-XX) , gestões 2005-2008 e 2009-31/7/2011, com fundamento nos arts. 10, § 1º, e 12, incisos I e II, da Lei 8.443/1992 c/c o art. 202, incisos I e II, do RI/TCU, para que, no prazo de quinze dias, apresentem alegações de defesa e/ou recolham, aos cofres da Fundação Nacional de Saúde, as quantias abaixo discriminadas, atualizadas monetariamente, nos termos da legislação vigente, em decorrência das irregularidades abaixo descritas:
Município de Araçoiaba-PE:
Ocorrência: utilização de recurso, no valor de R$ 15.273,37, em finalidade diversa da pactuada no Termo de Compromisso 1.907/2008, Siafi 652046, celebrado entre a Fundação Nacional de Saúde e o município de Araçoiaba-PE, que tinha por objeto 'a execução de sistema de abastecimento de água', em decorrência de bloqueio judicial na conta corrente do convênio vinculada à concedente;
Conduta: beneficiar-se da utilização irregular do saldo remanescente do Termo de Compromisso 1.907/2008, Siafi 652046, uma vez que o valor de R$ 15.273,37 deveria ser devolvido ao final do termo, mas foi utilizado para sanar dívida judicial do município;
Nexo de causalidade: a aplicação dos recursos em benefício da pessoa jurídica, mas em finalidade ou objeto diverso dos pactuados ou dos definidos em lei, implicou aplicação irregular dos recursos repassados, com consequente beneficiamento indevido de recursos federais por parte do ente municipal;
Dispositivos violados: Constituição Federal art. 70, parágrafo único; Lei Complementar 141/2012, art. 27, inciso I; Lei 11.578/2007, art. 6º, §1º; cláusula 3ª do Termo de Compromisso 1.907/2008 (peça 1, p. 31) ; Decisão Normativa TCU 57/2004.
Quantificação do débito:
	DATA DA OCORRÊNCIA
	VALOR ORIGINAL (R$) 

	11/8/2017
	15.184,17

	24/10/2017
	89,20

Valor atualizado até 27/10/2019: R$ 16.483,67 (demonstrativo de débito peça 55) 
Cofre para recolhimento: Fundação Nacional de Saúde.
Sr. Severino Alexandre Sobrinho:
Ocorrência: não comprovação do bom e regular uso de parte dos recursos do Termo de Compromisso 1907/2008, celebrado entre a Fundação Nacional de Saúde e o município de Araçoiaba/PE, que tinha por objeto 'a execução de sistema de abastecimento de água', uma vez que o objeto do ajuste não foi executado, e a retirada de valores da conta corrente específica do ajuste impede o estabelecimento do nexo de causalidade entre a aplicação dos repasses federais e a realização do objeto pactuado.
Conduta: não executar o objeto do ajuste e transferir recursos da conta corrente específica do convênio para contas municipais, impedindo assim a comprovação do o nexo de causalidade entre os recursos federais transferidos e a realização do objeto do Termo de Compromisso 1907/2008.
Nexo de causalidade: a comprovação da inexecução física do objeto pelos técnicos da Funasa e a transferência de recursos federais pelo responsável para contas municipais, deram razão à impugnação total dos gastos com recursos federais.
Dispositivos violados: art. 10, § 1º e § 3º, incisos I e II do Decreto 6170, de 25/7/2007; Acórdão 1387/2005-TCU-Segunda Câmara, 584/2003-TCU-1ª Câmara, 2.332/2006-TCU-1ª Câmara, 3.041/2006-TCU-2ª Câmara, 5.276/2008-TCU-1ª Câmara.
Quantificação do débito:
	DATA DA OCORRÊNCIA
	VALOR ORIGINAL (R$) 

	11/7/2011
	160.000,00

	13/7/2011
	50.000,00

Valor atualizado até 17/10/2019: 305.487,00 (demonstrativo de débito peça 54) 
b) realizar a audiência do Sr. Joamy Alves de Oliveira (CPF XXX.592.144-XX) , prefeito municipal de Araçoiaba-PE (mandato 2016-2019) , com fundamento nos arts. 10, § 1º, e 12, incisos I e III, da Lei 8.443/1992 c/c o art. 202, incisos I e III, do RI/TCU, para que, no prazo de quinze dias, apresente razões de justificativa quanto à irregularidade detalhada a seguir;
Ocorrência: utilização de recurso, no valor de R$ 15.273,37, em finalidade diversa da pactuada no Termo de Compromisso 1.907/2008, Siafi 652046, celebrado entre a Fundação Nacional de Saúde e o município de Araçoiaba-PE, que tinha por objeto 'a execução de sistema de abastecimento de água', em decorrência de bloqueio judicial na conta corrente do convênio vinculada à concedente;
Conduta: omitir-se em ressarcir o saldo remanescente do Termo de Compromisso 1.907/2008, Siafi 652046, uma vez que o valor de R$ 15.273,37 deveria ser devolvido ao final do termo, mas foi utilizado para sanar dívida judicial do município;
Nexo de causalidade: a omissão do gestor em ressarcir o saldo remanescente do Termo de Compromisso 1.907/2008, Siafi 652046, implicou no bloqueio judicial e consequente aplicação irregular dos recursos repassados;
Dispositivos violados: Constituição Federal art. 70, parágrafo único; Lei Complementar 141/2012, art. 27, inciso I; Lei 11.578/2007, art. 6º, §1º; cláusula 3ª do Termo de Compromisso 1.907/2008 (peça 1, p. 31) ; Decisão Normativa TCU 57/2004;
14.	Com base na delegação de competência do relator do feito, o Exmo. Ministro Substituto André Luís de Carvalho (Portaria-GAB-MINS-ALC Nº 1, de 30/7/2014) , foram promovidas as citações e audiência propostas, conforme a seguir discriminado: 
a) Município de Araçoiaba-PE: 
	Ofício nº 
	Base de pesquisa de endereço
	Data do ofício
	Data de recebimento 
	Nome do recebedor 
	Fim do Prazo para defesa
	Apresentação de Defesa

	4385/2020
 (peça 68) 
	Receita Federal
	14/2/2020
	11/3/2020
AR peça 75
	Ana Cláudia da Silva
	26/2/2020
	-

b) Severino Alexandre Sobrinho:
	Ofício nº 
	Base de pesquisa de endereço
	Data do ofício
	Data de recebimento
	Nome do recebedor
	Fim do Prazo para defesa
	Apresentação de Defesa

	12892/2019
 (peça 60) 
	Outros
	26/11/2019
	-
	-
	-
	-

	4381/2020
 (peça 71) 
	Receita Federal
	14/2/2020
	11/3/2020
AR peça 72
	Edilzo S. da Silva
	26/2/2020
	-

c) Joamy Alves de Oliveira:
	Ofício nº 
	Base de pesquisa de endereço
	Data do ofício
	Data de recebimento
	Nome do recebedor
	Fim do Prazo para defesa
	Apresentação de Defesa

	12893/2019
 (peça 61) 
	Procuração
 (peça 52) 
	26/11/2019
	-
	-
	-
	-

	4384/2020
 (peça 69) 
	TSE
	14/2/2020
	11/3/2020
AR peça 74
	Ana Cláudia da Silva
	26/2/2020
	-

	4383/2020
 (peça 70) 
	Receita Federal
	14/2/2020
	11/3/2020
AR peça 73
	Ana Cláudia da Silva
	26/2/2020
	-

15.	Transcorrido o prazo regimental fixado e mantendo-se inertes os responsáveis solidários, impõe-se que sejam considerados revéis, dando-se prosseguimento ao processo, de acordo com o art. 12, § 3º, da Lei 8.443/1992.
16.	Não obstante, verifica-se que prefeitura municipal de Araçoiba - PE recolheu aos cofres da União, em 13/2/2020, o valor de R$ 16.810,12, conforme o comprovante acostado à peça 67.
EXAME TÉCNICO
Da validade das notificações
17.	Preliminarmente, cumpre tecer breves considerações sobre a forma como são realizadas as comunicações processuais no TCU. A esse respeito, destacam-se o art. 179, do Regimento Interno do TCU (Resolução 155, de 4/12/2002) e o art. 4º, inciso III, § 1º, da Resolução TCU 170, de 30 de junho de 2004, in verbis:
Art. 179. A citação, a audiência ou a notificação, bem como a comunicação de diligência, farse-ão:
I - mediante ciência da parte, efetivada por servidor designado, por meio eletrônico, fac-símile, telegrama ou qualquer outra forma, desde que fique confirmada inequivocamente a entrega da comunicação ao destinatário;
II - mediante carta registrada, com aviso de recebimento que comprove a entrega no endereço do destinatário;
III - por edital publicado no Diário Oficial da União, quando o seu destinatário não for localizado;
 (...) 
Art. 3º As comunicações serão dirigidas ao responsável, ou ao interessado, ou ao dirigente de órgão ou entidade, ou ao representante legal ou ao procurador constituído nos autos, com poderes expressos no mandato para esse fim, por meio de:
I - correio eletrônico, fac-símile ou telegrama;
II - servidor designado;
III - carta registrada, com aviso de recebimento;
IV - edital publicado no Diário Oficial da União, quando o seu destinatário não for localizado, nas hipóteses em que seja necessário o exercício de defesa'.
Art. 4º. Consideram-se entregues as comunicações:
I - efetivadas conforme disposto nos incisos I e II do artigo anterior, mediante confirmação da ciência do destinatário;
II - realizadas na forma prevista no inciso III do artigo anterior, com o retorno do aviso de recebimento, entregue comprovadamente no endereço do destinatário;
III - na data de publicação do edital no Diário Oficial da União, quando realizadas na forma prevista no inciso IV do artigo anterior.
§ 1º O endereço do destinatário deverá ser previamente confirmado mediante consulta aos sistemas disponíveis ao Tribunal ou a outros meios de informação, a qual deverá ser juntada ao respectivo processo.
 (...) 
18.	Bem se vê, portanto, que a validade da citação via postal não depende de que o aviso de recebimento seja assinado pelo próprio destinatário da comunicação, o que dispensa, no caso em tela, a entrega do AR em 'mãos próprias'. A exigência da norma é no sentido de o Tribunal verificar se a correspondência foi entregue no endereço correto, residindo aqui a necessidade de certeza inequívoca. 
19.	Não é outra a orientação da jurisprudência do TCU, conforme se verifica dos julgados a seguir transcritos:
São válidas as comunicações processuais entregues, mediante carta registrada, no endereço correto do responsável, não havendo necessidade de que o recebimento seja feito por ele próprio (Acórdão 3648/2013-TCU-Segunda Câmara, Relator Ministro JOSÉ JORGE) ;
É prescindível a entrega pessoal das comunicações pelo TCU, razão pela qual não há necessidade de que o aviso de recebimento seja assinado pelo próprio destinatário. Entregandose a correspondência no endereço correto do destinatário, presume-se o recebimento da citação. (Acórdão 1019/2008-TCU-Plenário, Relator Ministro BENJAMIN ZYMLER) ;
As comunicações do TCU, inclusive as citações, deverão ser realizadas mediante Aviso de Recebimento - AR, via Empresa Brasileira de Correios e Telégrafos, bastando para sua validade que se demonstre que a correspondência foi entregue no endereço correto. (Acórdão 1526/2007-TCU-Plenário, Relator Ministro AROLDO CEDRAZ) .
20.	A validade do critério de comunicação processual do TCU foi referendada pelo Supremo Tribunal Federal, nos termos do julgamento do MS-AgR 25.816/DF, por meio do qual se afirmou a desnecessidade da ciência pessoal do interessado, entendendo-se suficiente a comprovação da entrega do 'AR' no endereço do destinatário:
EMENTA: AGRAVO REGIMENTAL. MANDADO DE SEGURANÇA. DESNECESSIDADE DE INTIMAÇÃO PESSOAL DAS DECISÕES DO TRIBUNAL DE CONTAS DA UNIÃO. ART. 179 DO REGIMENTO INTERNO DO TCU. INTIMAÇÃO DO ATO IMPUGNADO POR CARTA REGISTRADA, INICIADO O PRAZO DO ART. 18 DA LEI nº 1.533/51 DA DATA CONSTANTE DO AVISO DE RECEBIMENTO. DECADÊNCIA RECONHECIDA. AGRAVO IMPROVIDO.
O envio de carta registrada com aviso de recebimento está expressamente enumerado entre os meios de comunicação de que dispõe o Tribunal de Contas da União para proceder às suas intimações.
O inciso II do art. 179 do Regimento Interno do TCU é claro ao exigir apenas a comprovação da entrega no endereço do destinatário, bastando o aviso de recebimento simples.
21.	No caso vertente, a citação e audiência válida de cada um dos responsáveis se deu em endereços provenientes de pesquisas realizadas pelo TCU, nos sistemas CPF e CNPJ da Receita Federal. A entrega dos ofícios citatórios nesses endereços ficou comprovada conforme detalhamento a seguir:
21.1.	Prefeitura municipal de Araçoiaba-PE: Ofício 4385/2020 (peça 68) , recebido em 11/3/2020, conforme atesta AR à peça 75;
21.2.	Severino Alexandre Sobrinho: Ofício 4381/2020 (peça 71) , recebido em 11/3/2020, conforme atesta AR à peça 72;
21.3.	Joamy Alves de Oliveira: Ofício 4383/2020 (peça 70) , recebido em 11/3/2020, conforme atesta AR à peça 73. 
Da revelia
22.	Nos processos do TCU, a revelia não leva à presunção de que sejam verdadeiras todas as imputações levantadas contra os responsáveis, diferentemente do que ocorre no processo civil, em que a revelia do réu opera a presunção da verdade dos fatos narrados pelo autor. Dessa forma, a avaliação da responsabilidade do agente não pode prescindir da prova existente no processo ou para ele carreada. 
23.	Ao não apresentar sua defesa, o responsável deixou de produzir prova da regular aplicação dos recursos sob sua responsabilidade, em afronta às normas que impõem aos gestores públicos a obrigação legal de, sempre que demandados pelos órgãos de controle, apresentar os documentos que demonstrem a correta utilização das verbas públicas, a exemplo do contido no art. 93 do Decreto-Lei 200/67: 'Quem quer que utilize dinheiros públicos terá de justificar seu bom e regular emprego na conformidade das leis, regulamentos e normas emanadas das autoridades administrativas competentes.' 
24.	Não obstante a revelia configurada neste processo, e em prestígio ao princípio da verdade real que informa os processos no TCU, foram os autos novamente compulsados, não se identificando qualquer elemento que pudesse alterar as conclusões que fundamentaram as citações realizadas.
25.	Com efeito, em relação ao ex-prefeito Severino Alexandre Sobrinho, persiste a ausência de comprovação do bom e regular uso dos recursos oriundos do Termo de Compromisso 1907/2008, decorrente da não execução do sistema de abastecimento de água nele previsto, e da retirada de valores da conta corrente específica do ajuste, o que impediu o estabelecimento do nexo de causalidade entre a aplicação dos repasses federais e a realização do objeto pactuado. 
26.	Quanto à prefeitura municipal de Araçoiaba-PE, a revelia do ente federado faz remanescer injustificada a utilização de recurso, no valor de R$ 15.273,37, em finalidade diversa da pactuada no Termo de Compromisso 1.907/2008. Todavia, a prefeitura municipal promoveu o recolhimento integral da dívida, em 13/2/2020 (item 21) , conforme adiante tratado.
27.	Por sua vez, ao não apresentar as razões de justificativas requeridas pelo Ofício 4383/2020 (peça 70) , o prefeito municipal de Araçoiaba-PE, Sr. Joamy Alves de Oliveira, não afastou a caracterização do desvio de finalidade, materializada com a utilização do valor de R$ 15.273,37, para sanar dívida judicial do município, em vez de efetuar sua devolução ao final do termo, na linha da jurisprudência do TCU (Acórdão 5735/2016-TCU-Primeira Câmara, rel. José Mucio Monteiro; 1885/2015-TCU-Plenário, rel. Augusto Sherman; 7102/2014-TCU-2ª Câmara, rel. Marcos Bemquerer) , conforme tratado no item 7.7 desta instrução.
28.	No presente caso, não ocorreu a prescrição da pretensão punitiva do TCU, na forma do Acórdão 1441/2016-TCU-Plenário, uma vez que os recursos oriundos do Termo de Compromisso 1.907/2008 foram creditados na conta corrente específica do ajuste em 21/6/2011 os atos que ordenaram as citações dos responsáveis datam de:
28.1.	Município de Araçoiaba: primeira citação em 4/2/2019 (peça 47) ;
28.2.	Severino Alexandre Sobrinho: 19/10/2019.
29.	Por outro lado, em se tratando de processo em que as partes interessadas não se manifestaram acerca das irregularidades imputadas, não há elementos para que se possa efetivamente aferir e reconhecer a ocorrência de boa-fé na conduta dos responsáveis, podendo este Tribunal, desde logo, proferir o julgamento de mérito pela irregularidade das contas, nos termos dos §§ 2º e 6º do art. 202 do Regimento Interno do TCU.
30.	Malgrado a notória impossibilidade em aferir a boa-fé de ente municipal, no presente caso, a devolução da integralidade da dívida, como se verá a seguir, aponta no sentido de que ao Município de Araçoiaba - PE seja dispensado o tratamento previsto no § 4º do art. 202, do Regimento Interno/TCU.
Do débito
31.	Como visto (item 21) , a Prefeitura Municipal de Araçoiaba - PE efetuou o recolhimento da quantia de R$ 16.810,12, junto ao Tesouro Nacional, conforme atesta o comprovante à peça 67.
32.	No intuito de verificar se o ressarcimento efetuado se prestava a liquidar o débito, em sua integralidade, procedeu-se à atualização da dívida no Sistema Débito (peça 77) , obtendo-se o exato valor depositado pelo ente municipal.
CONCLUSÃO
33.	Em face das revelias dos Srs. Severino Alexandre Sobrinho e Joamy Alves de Oliveira, e também do Município de Araçoiaba - PE, propõe-se que os responsáveis sejam considerados revéis, nos termos do art. 12, §3º, da Lei 8.443/1992.
34.	Os Srs. Severino Alexandre Sobrinho e Joamy Alves de Oliveira deverão ter suas contas julgadas irregulares, condenando-se o primeiro ao pagamento do débito a ele imputado nos autos, e aplicando-se a ambos as multas individuais, respectivamente, com fundamentos nos arts. 57 e 58, inciso I, da Lei 8.443/1992.
35.	Por sua vez, quanto ao Município de Araçoiaba - PE, o recolhimento tempestivo do débito autoriza a aplicação do § 4º do art. 202 do Regimento Interno/TCU, com o julgamento pela regularidade com ressalva, e quitação ao responsável.
PROPOSTA DE ENCAMINHAMENTO
36.	Diante do exposto, submetem-se os autos à consideração superior, propondo ao Tribunal:
a) considerar revéis os Srs. Severino Alexandre Sobrinho (CPF XXX.622.534-XX) ; Joamy Alves de Oliveira (CPF XXX.592.144-XX) e o Município de Araçoiaba-PE (CNPJ 01.613.860/0001-63) , com fundamento no § 3º, art. 12, Lei 8.443/1992; 
b) com fundamento nos arts. 1º, inciso I; 16, inciso II; 18 e 23, inciso II, todos da Lei 8.443/1992, e nos arts. 1º, inciso I, 208 e 214, inciso II, do Regimento Interno TCU, julgar regulares com ressalva as contas do Município de Araçoiaba - PE, dando-lhe quitação;
c) com fundamento nos arts. 1º, inciso I; 16, inciso III, alíneas 'b' e 'c'; 19 e 23, inciso III, todos da Lei 8.443/1992, e nos arts. 1º, inciso I; 209, incisos II e III; 210 e 214, inciso III, do Regimento Interno TCU, julgar irregulares as contas do Sr. Severino Alexandre Sobrinho (CPF XXX.622.534-XX) , condenando-o ao pagamento das quantias a seguir especificadas, com a fixação do prazo de quinze dias, a contar da notificação, para comprovar, perante o Tribunal (art. 214, inciso III, alínea 'a', do Regimento Interno) , o recolhimento da dívida aos cofres da Fundação Nacional de Saúde - Funasa, atualizada monetariamente e acrescida dos juros de mora, calculados a partir das datas indicadas, até a data do efetivo recolhimento, na forma prevista na legislação em vigor:
	Valor Original (R$) 
	Data

	160.000,00
	11/7/2011

	50.000,00
	13/7/2011

	d) com fundamento nos arts. 1º, inciso I; 16, inciso III, alíneas 'b'; 19, parágrafo único e 23, inciso III, todos da Lei 8.443/1992, e nos arts. 1º, inciso I; 209, incisos II; 210, §2º, e 214, inciso III, do Regimento Interno TCU, julgar irregulares as contas do Sr. Joamy Alves de Oliveira (CPF XXX.592.144-XX) ;
	e) aplicar, individualmente, ao Sr. Severino Alexandre Sobrinho (CPF XXX.622.534-XX) , a multa prevista no art. 57 da Lei 8.433/1992, fixando-lhe o prazo de quinze dias, a contar da notificação, para comprovar, perante o Tribunal (art. 214, inciso III, alínea 'a', do Regimento Interno) , o recolhimento da dívida aos cofres do Tesouro Nacional, atualizada monetariamente desde a data do acórdão que vier a ser proferido até a do efetivo recolhimento, se for paga após o vencimento, na forma da legislação em vigor;
f) aplicar, individualmente, ao Sr. Joamy Alves de Oliveira (CPF XXX.592.144-XX) , a multa prevista no art. 58, inciso II, da Lei 8.433/1992, fixando-lhe o prazo de quinze dias, a contar da notificação, para comprovar, perante o Tribunal (art. 214, inciso III, alínea 'a', do Regimento Interno) , o recolhimento da dívida aos cofres do Tesouro Nacional, atualizada monetariamente desde a data do acórdão que vier a ser proferido até a do efetivo recolhimento, se for paga após o vencimento, na forma da legislação em vigor;
g) autorizar, desde logo, nos termos do art. 28, inciso II, da Lei 8.443/1992, a cobrança judicial das dívidas caso não atendidas as notificações;
h) autorizar o pagamento das dívidas em até 36 parcelas mensais e consecutivas, nos termos do art. 26 da Lei 8.443/1992 e do art. 217 do Regimento Interno, fixando-lhes o prazo de quinze dias, a contar do recebimento da notificação, para comprovarem perante o Tribunal o recolhimento da primeira parcela, e de trinta dias, a contar da parcela anterior, para comprovar o recolhimento das demais parcelas, devendo incidir sobre cada valor mensal, atualizado monetariamente, os juros de mora devidos, na forma prevista na legislação em vigor;
i) alertar aos responsáveis que a falta de comprovação do recolhimento de qualquer parcela importará no vencimento antecipado do saldo devedor, nos termos do § 2º do art. 217 do Regimento Interno deste Tribunal;
j) enviar cópia do Acórdão que vier a ser proferido ao Ministério da Saúde, à Fundação Nacional de Saúde - Funasa, à Secretaria Federal de Controle Interno e aos responsáveis, para ciência, informando que a deliberação, acompanhada do Relatório e Voto que a fundamentarem, estará disponível para consulta no endereço www.tcu.gov.br/acordaos, além de esclarecer que, caso requerido, o TCU poderá fornecer as correspondentes cópias, em mídia impressa, aos interessados e às responsáveis arrolados nestes autos;
k) encaminhar cópia da deliberação, bem como do relatório e do voto que a fundamentarem, ao Procurador-Chefe da Procuradoria da República no Estado de Pernambuco, nos termos do § 3º do art. 16 da Lei 8.443/1992 c/c o § 7º do art. 209 do Regimento Interno do TCU, para adoção das medidas que entender cabíveis."
3.	Enfim, por intermédio do Exmo. Sr. Procurador Rodrigo Medeiros de Lima, o MPTCU anuiu parcialmente à aludida proposta da unidade técnica, tendo lançado, para tanto, o seu parecer à Peça 82 nos seguintes termos: 
" (...) 2.	 A Funasa repassou ao município de Araçoiaba o total de R$ 220.000,00, em 21/6/2011 (peça 15, p. 2) , tendo sido prevista a contrapartida municipal no montante de R$ 21.836,46 (peça 1, p. 137) . A vigência do termo de compromisso englobou o período de 31/12/2008 a 30/5/2014, com prazo final para apresentação da prestação de contas até 29/7/2014 (peça 1, p. 274) .
3.	No Tribunal, foi promovida pela então Secretaria de Controle Externo no Estado do Amazonas (Secex/AM) - atual Secretaria do TCU no Estado do Amazonas (SEC-AM) -, originalmente, a citação apenas do Sr. Severino Alexandre Sobrinho para apresentar justificativas em relação à seguinte irregularidade:
2. O débito é decorrente [da] não comprovação do bom e regular uso de parte dos recursos do Termo de Compromisso 1907/2008 (...) , uma vez que o objeto do ajuste não foi executado, e a retirada de valores da conta corrente específica do ajuste impede o estabelecimento do nexo de causalidade entre a aplicação dos repasses federais e a realização do objeto pactuado. (excerto do ofício de citação à peça 21, p. 1 - grifos nossos) 
4.	Em termos financeiros, a citação foi realizada tendo como referência dois lançamentos a débito promovidos na conta específica do termo de compromisso, em 11/7/2011, no valor de R$ 160.000,00, e em 13/7/2011, no montante de R$ 50.000,00 (peça 15, p. 2, e peça 21, p. 3) - até aquele momento, os únicos lançamentos a débito conhecidos neste processo -, totalizando R$ 210.000,00, em valores originais. 
5.	Não foi realizada citação de responsáveis em relação ao suposto saldo de R$ 10.000,00 que completaria o valor total de R$ 220.000,00 que foi repassado pela Funasa ao município, saldo que, à época, se aventou estar aplicado em conta poupança vinculada à conta corrente específica do termo de compromisso (peça 15) .
6.	Embora não tenham sido prestadas as contas do TC/PAC 1.907/2008 à Funasa, a Secex/AM decidiu por não ouvir em citação ou audiência o Sr. Joamy Alves de Oliveira, por entender que esse ex-prefeito não teria tido condições, em 2014, de prestar as mencionadas contas à Fundação.
7.	A unidade técnica concluiu que as informações constantes de ação ordinária movida pelo município de Araçoiaba contra a União (peça 2, p. 4 e ss.) dariam conta que os documentos relativos ao termo de compromisso 'haviam sido confiscados pela Polícia Federal' (parágrafo 25 da instrução à peça 17) , o que teria impossibilitado o ente municipal de ajuizar ação de improbidade administrativa contra o Sr. Severino Alexandre Sobrinho e outro ex-prefeito que, supostamente, também teria gerido os recursos do termo de compromisso.
8.	Além disso, a Secex/AM teria eximido a responsabilidade do Sr. Joamy Alves de Oliveira neste processo tendo em conta a notícia de que esse ex-gestor teria requerido ao TCU a instauração de TCE contra outros ex-prefeitos que teriam gerido as verbas do referido termo de compromisso e que não teriam deixado na prefeitura municipal de Araçoiaba os documentos relativos à execução do ajuste (peça 2, p. 19 e 30) .
9.	Quanto às alegações de defesa apresentadas pelo Sr. Severino Alexandre Sobrinho (peça 23) , a Secex/AM entendeu que as justificativas apresentadas por esse ex-prefeito não foram suficientes para afastar as irregularidades que constaram do ofício de citação à peça 21. Em consequência, propôs o julgamento pela irregularidade de suas contas, com a condenação ao recolhimento do débito de R$ 210.000,00, em valores originais, bem como a aplicação da multa prevista no art. 57 da Lei 8.443/1992 (instrução à peça 26, com parecer concordante da titular da unidade técnica à peça 27) .
10. Além da condenação do Sr. Severino Alexandre Sobrinho, a Secex/AM sugeriu a exclusão do Sr. Joamy Alves de Oliveira da relação processual (parágrafo 39.1 da instrução à peça 26) , 'considerando que não tinha executado o ajuste e não dispunha de elementos para realizar a prestação de contas' (parágrafo 30 da instrução à peça 26) .
11. Quanto ao saldo de R$ 10.000,00 que, à época, imaginava-se estar aplicado em conta poupança ligada à conta corrente específica do termo de compromisso, a unidade técnica sugeriu que fosse determinado ao município de Araçoiaba que devolvesse esse montante aos cofres da Funasa, com a devida correção monetária.
12. Na primeira intervenção deste membro do MP/TCU nesta TCE (peça 28) , houve discordância em relação ao encaminhamento sugerido pela Secex/AM, ante a compreensão de o processo não se encontrava, naquela ocasião, em condições de ser julgado no mérito.
13. Ponderou-se que as alegações de defesa apresentadas pelo Sr. Severino Alexandre Sobrinho não tinham sido capazes de indicar o destino dado aos dois montantes que constavam como débitos no extrato bancário da conta corrente específica do termo de compromisso (peça 15, p. 2) , relativamente à época em que ocupava o cargo de prefeito, havendo a necessidade de esclarecimento de duas situações.
14. A primeira, se, de fato, haveria o saldo de R$ 10.000,00 na conta bancária específica do TC/PAC 1.907/2008, considerando que, até então, não constava dos autos o extrato da conta poupança na qual o referido valor supostamente estaria depositado.
15. Para sanar essa lacuna, foi sugerida a realização de diligência ao Banco do Brasil S.A. (BB) , para que remetesse ao TCU cópia do extrato da mencionada conta poupança ou de qualquer outra aplicação financeira na qual ainda estivesse aplicado o possível valor de R$ 10.000,00, que caracterizava o saldo não utilizado do TC/PAC 1.907/2008, a ser objeto de eventual devolução à Conta Única do Tesouro Nacional ou, caso tivesse sido sacado, de citação dos envolvidos.
16. Na hipótese de o referido montante ter sido sacado da conta bancária relacionada ao TC/PAC 1.907/2008, foi proposta nova citação:
a) 	do Sr. Severino Alexandre Sobrinho, caso o valor de R$ 10.000,00 tivesse sido sacado em sua gesta¿o, para que respondesse por de¿bito equivalente a¿ totalidade do montante repassado pela Funasa ao munici¿pio de Arac¿oiaba no a¿mbito do TC/PAC 1.907/2008 (R$ 220.000,00, em valores originais, com data de ocorre¿ncia em 21/6/2011) ; ou
b) 	de outro eventual ex-prefeito que tivesse movimentado o valor de R$ 10.000,00, devendo a citac¿a¿o, nesse caso, se limitar apenas a esse montante.
17. Além disso, foi sugerido que fosse solicitado ao BB que informasse ao TCU qual (is) seria (m) o (s) beneficiário (s) dos dois saques realizados na conta corrente específica do ajuste, nos montantes de R$ 160.000,00 e R$ 50.000,00, em 11 e 13/7/2011, respectivamente, visto que, à época, constava desta TCE apenas a informação, sem comprovação documental, de que tais recursos teriam sido transferidos para contas da prefeitura municipal de Araçoiaba (peça 1, p. 147) .
18. A segunda situação que, nos termos do parecer à peça 28, ainda necessitava de esclarecimentos referiu-se à ausência de prestação de contas do TC/PAC 1.907/2008, que deveria ter sido apresentada pelo município beneficiado à Funasa ao final de julho de 2014.
19. Ao contrário da conclusão da Secex/AM, o Ministério Público opinou que não constava desta TCE elementos suficientes para que se chegasse à conclusão de que o Sr. Joamy Alves de Oliveira não teria tido condições de ter prestado contas à Funasa dos recursos do TC/PAC 1.907/2008.
20. Em suma, o entendimento foi o de que, considerando o disposto na Súmula TCU 230, não constava deste processo comprovação documental de que o Sr. Joamy Alves de Oliveira teria tomado as 'medidas legais visando ao resguardo do patrimônio público'. O que constava da TCE seria, apenas, a notícia de que esse ex-prefeito teria apresentado representação ao TCU, 'requerendo a instauração de tomada de contas especial' (peça 2, p. 19) . Pesquisa realizada nos sistemas informatizados do Tribunal, contudo, não indicou a existência de processo de controle externo com essa finalidade.
21. Assim, com a conclusão de que o Sr. Joamy Alves de Oliveira não teria adotado as medidas legais com o fito de resguardar o patrimônio público, em face do Sr. Severino Alexandre Sobrinho e, eventualmente, de outros ex-prefeitos que teriam gerido as verbas do ajuste, o Ministério Público de Contas sugeriu a realização de audiência do referido ex-prefeito, para justificar sua omissão no dever de prestar contas e o descumprimento da Súmula TCU 230.
22. Alternativamente, caso as propostas preliminares indicadas ao final do parecer à peça 28 não viessem a ser acolhidas pelo Ministro-Substituto André Luís de Carvalho, relator desta TCE, o Ministério Público manifestou-se, com base no § 2º do art. 62 do Regimento Interno/TCU, de acordo com o encaminhamento sugerido pela Secex/AM (peça 26) , com a ressalva sobre a desnecessidade de ser excluído o Sr. Joamy Alves de Oliveira deste processo, visto não ter sido nele citado.
23. As propostas de diligência ao BB, de audiência do Sr. Joamy Alves de Oliveira e de nova citação do Sr. Severino Alexandre Sobrinho (ou de outro eventual responsável que viesse a ser identificado pela unidade técnica) foram acolhidas pelo Ministro-Substituto André Luís de Carvalho, nos termos do despacho à peça 29.
24. Por meio da instrução à peça 36 (pareceres concordantes dos dirigentes às peças 37 e 38) , a Secex/AM avaliou, sob um primeiro prisma de análise, as informações encaminhadas pelo BB em resposta à diligência, tendo chegado às seguintes conclusões:
'34. O diligenciado [BB] apresentou resposta à peça 35, em que relatou que as contas beneficiárias dos dois saques realizados na conta corrente 31.080-8 - agência 1361 em 11 e 13/7/2011, nos montantes de R$ 160.000,00 e R$ 50.000,00, são de titularidade do município de Araçoiaba/PE (peça 35, p. 1) .
34.1. Além disso, o saldo remanescente na poupança, de R$ 10.000,00, em 13/7/2011, foi corrigido até 16/8/2017, quando, por determinação judicial via Bacen Jud, protocolo 20170005670308, os valores de R$ 15.184,17 e 89,20 foram transferidos para a Caixa Econômica Federal, não permanecendo saldo na conta corrente 31.080-8 (peça 35, p. 1 e 32-34) .'
 (peça 36, p. 6 - grifos nossos) 
25. Não foi proposta nenhuma medida, na instrução à peça 36, no sentido, por exemplo, de citar o município de Araçoiaba para que promovesse a devolução aos cofres da Funasa dos valores negritados na transcrição do parágrafo precedente.
26. A única providência indicada ao final da referida instrução da Secex/AM foi a realização de audiência do Sr. Joamy Alves de Oliveira, em face das condutas de 'omitir-se de prestar contas dos valores transferidos por meio do Termo de Compromisso 1.907/2008' e de 'não adotar as medidas legais contra o Sr. Severino Alexandre Sobrinho e, eventualmente, outros ex-prefeitos que teriam gerido as verbas do referido ajuste, a fim de ter resguardado o patrimônio público' (parágrafo 47.1.4 da instrução à peça 36, p. 8) , nos termos da Súmula TCU 230.
27. Realizada a audiência do Sr. Joamy Alves de Oliveira (peça 40) , foram por ele apresentadas razões de justificativa (peça 43) .
28. Na instrução à peça 45 (pareceres concordantes dos dirigentes da SEC-AM às peças 46 e 47) , na qual não foi analisada a defesa apresentada pelo Sr. Joamy Alves de Oliveira, a unidade técnica verificou a necessidade de promover a citação do município de Araçoiaba, a fim de que apresentasse alegações de defesa, com débito no montante de R$ 15.273,37 , em vista da seguinte conduta: 'beneficiar-se da utilizac¿a¿o irregular do saldo remanescente do Termo de Compromisso 1.907/2008, (...) , uma vez que o valor de R$ 15.273,37 deveria ser devolvido ao final do termo, mas foi utilizado para sanar di¿vida judicial do munici¿pio' (peça 45, p. 8) .
29. Além disso, a SEC-AM identificou a responsabilidade do Sr. Joamy Alves de Oliveira pela conduta de se omitir na devolução do saldo de R$ 15.273,37, razão pela qual decidiu pela promoção de nova audiência do referido gestor nos autos - mantida a audiência anterior, pelas ocorrências descritas no parágrafo 26 deste parecer.
30. Por meio do ofício à peça 48, a SEC-AM dirigiu tanto os questionamentos ao município de Araçoiaba, em sede de citação, como aqueles referentes à audiência do Sr. Joamy Alves de Oliveira.
31. Nos termos das 'alegações de defesa' à peça 50, o Sr. Joamy Alves de Oliveira - que não foi citado nos autos - apresentou argumentos com vistas a isentá-lo de responsabilidade nesta TCE, sem apresentar justificativas, em seu nome e/ou com expressa menção de que (também) estaria representando o município de Araçoiaba, especificamente sobre os fatos relacionados à transferência do valor de R$ 15.273,37, a débito da conta corrente específica do TC/PAC 1.907/2008, por força de ordem judicial.
32. Repassada a responsabilidade da instrução processual à Secretaria de Controle Externo de Tomada de Contas Especial (SecexTCE) , essa unidade técnica, nos termos da instrução à peça 56 (pareceres concordantes dos dirigentes às peças 57 e 58) , ponderou, em vista do teor da defesa apresentada pelo Sr. Joamy Alves de Oliveira à peça 50, que:
'18. A partir de uma análise à referida peça de defesa, verificou-se que as justificativas apresentadas estavam interpoladas com outras questões estranhas ao objeto da audiência (ex. inexecução do ajuste) , sugerindo uma equivocada interpretação dos fatos que fundamentaram a audiência do Tribunal, por parte de seu advogado. Verificou-se, ainda, que a peça de defesa focou-se, precipuamente, em argumentos relacionados à situação do prefeito, pouco ou nada acrescentando em favor da defesa do município. (peça 56, p. 4 - grifo nosso) '
33. Por prudência, a SecexTCE decidiu pelo refazimento da citação do município de Araçoiaba e da audiência do Sr. Joamy Alves de Oliveira, nos mesmos termos que constaram do ofício à peça 48, mas em expedientes a serem dirigidos de forma individual a esses dois responsáveis. Além disso, a unidade técnica ponderou que não havia sido observado, com rigor, o despacho do Ministro-Relator André Luís de Carvalho (peça 29) , redigido nos seguintes termos:
'c) promova a nova citac¿a¿o do Sr. Severino Alexandre Sobrinho pelo valor total repassado pela Funasa ao Munici¿pio de Arac¿oiaba - PE no a¿mbito do Termo de Compromisso 1.907/2008 (R$ 220.000,00 em valores originais para a data de 21/6/2011) , caso na¿o se constate a existe¿ncia do saldo remanescente de R$ 10.000,00 em conta poupanc¿a ligada a¿ conta corrente 31.080-8, na Age¿ncia 1361, ou em outra aplicac¿a¿o financeira relacionada com os aludidos recursos, sem prejui¿zo de promover a eventual citac¿a¿o de outro agente pu¿blico que tenha movimentado esse saldo de R$ 10.000,00, a exemplo do prefeito sucessor. (grifo nosso) '
34. Ao considerar que a citação anteriormente dirigida ao Sr. Severino Alexandre Sobrinho (peça 21) não supria a determinação do relator desta TCE, a unidade técnica decidiu pelo encaminhamento de novo ofício de citação ao mencionado ex-prefeito, pelas parcelas de débito de R$ 160.000,00 (data de ocorrência: 11/7/2011) e R$ 50.000,00 (data de ocorrência: 13/7/2011) , para justificar a seguinte conduta:
 (...) não executar o objeto do ajuste e transferir recursos da conta corrente específica do convênio para contas municipais, impedindo assim a comprovação do nexo de causalidade entre os recursos federais transferidos e a realização do objeto do Termo de Compromisso 1907/2008. (peça 56, p. 5) 
35. Em resposta ao ofício de citação que lhe foi dirigido (peça 59) , o município de Araçoiaba apresentou, tão somente, comprovante de recolhimento da quantia de R$ 16.810,12 (peça 67) , correspondente à atualização monetária, até 13/2/2020, das quantias que constaram do referido expediente citatório (peça 77) .
36. Não foram apresentadas novas defesas pelos Srs. Severino Alexandre Sobrinho e Joamy Alves de Oliveira, além daquelas acostadas aos autos em momentos processuais anteriores à nova rodada de citações e audiência deflagrada a partir da instrução da SecexTCE à peça 56.
37. Por meio da instrução à peça 78 (pareceres concordantes dos dirigentes da SecexTCE às peças 79 e 80) , a unidade técnica concluiu que os três responsáveis arrolados neste processo teriam permanecido revéis. Anotou, contudo, que a 'prefeitura municipal de Araçoiba - PE recolheu aos cofres da União, em 13/2/2020, o valor de R$ 16.810,12, conforme o comprovante acostado à peça 67.' (parágrafo 16 da instrução à peça 78, p. 9) .
38. Quanto ao Sr. Severino Alexandre Sobrinho, a SecexTCE, sem fazer menção às alegações de defesa apresentadas pelo responsável nos autos (peça 23) , concluiu que 'persiste a ausência de comprovação do bom e regular uso dos recursos oriundos do Termo de Compromisso 1907/2008' (parágrafo 25 da instrução à peça 78, p. 11) .
39. No que tange ao Sr. Joamy Alves de Oliveira, a unidade técnica observou que a não apresentação de defesa pelo responsável sobre o questionamento constante do Ofício 4.383/2020-TCU/Seproc, de 14/2/2020 (peça 70) , o qual fez referência à 'utilizac¿a¿o de recurso, no valor de R$ 15.273,37, em finalidade diversa da pactuada no Termo de Compromisso 1.907/2008' (ocorrência descrita na letra 'b' do parágrafo 20 da instrução à peça 56, p. 6) , implicou o não afastamento da 'caracterização do desvio de finalidade, materializada com a utilização do valor de R$ 15.273,37, para sanar dívida judicial do município' (parágrafo 27 da instrução à peça 78, p. 11) .
40. Não houve manifestação da SecexTCE sobre os questionamentos dirigidos ao Sr. Joamy Alves de Oliveira por meio do ofício de audiência à peça 40 e sobre as correspondentes razões de justificativa apresentadas pelo ex-prefeito (peça 43) , no que se refere à omissão no dever de prestar contas e à não adoção de medidas legais contra o Sr. Severino Alexandre Sobrinho e, eventualmente, outros ex-prefeitos que teriam gerido as verbas do TC/PAC 1.907/2008.
41. Ao final da instrução à peça 78, a SecexTCE sugeriu, na essência, o seguinte desfecho para os presentes autos:
a)	considerar revéis os Srs. Severino Alexandre Sobrinho e Joamy Alves de Oliveira, bem como o município de Araçoiaba, com fundamento no art. 12, § 3º, da Lei 8.443/1992;
b)	julgar regulares com ressalva as contas do município de Araçoiaba, dando-lhe quitação;
c)	julgar irregulares as contas do Sr. Severino Alexandre Sobrinho, com base no art. 16, inciso III, alíneas 'b' e 'c', da Lei 8.443/1992, com imputação das parcelas de débito de R$ 160.000,00 (data de ocorrência: 11/7/2011) e R$ 50.000,00 (data de ocorrência: 13/7/2011) , e a aplicação da multa prevista no art. 57 da referida lei;
d)	julgar irregulares as contas do Sr. Joamy Alves de Oliveira, com base no art. 16, inciso III, alínea 'b', da Lei 8.443/1992, com aplicação da multa constante do art. 58, inciso II, da mencionada lei.
42. O Ministério Público concorda parcialmente com a proposta da SecexTCE.
43. Quanto ao exercício do direito de defesa pelos três responsáveis arrolados nos autos, há que se reconhecer que todos, de algum modo, atenderam a, no mínimo, um dos expedientes de citação ou audiência que lhes foram dirigidos (levando-se em conta as diversas fases de contraditório levadas a efeito neste processo) .
44. No caso do município de Araçoiaba, não há que se falar em revelia, pois, ao tomar conhecimento do ofício de citação à peça 59, conforme comprova o aviso de recebimento dos Correios à peça 62, o ente federativo promoveu o recolhimento da quantia de R$ 16.810,12 (peça 67) , correspondente à atualização monetária, até 13/2/2020, das duas parcelas de débito que constaram do referido expediente citatório. O município optou por atender ao chamamento do TCU por meio de uma das vertentes indicadas no parágrafo 1 do ofício de citação: 'apresentar alegac¿o¿es de defesa quanto a¿s irregularidades indicadas na documentac¿a¿o anexa, que integra esta comunicac¿a¿o, e/ou recolher o valor devido ao cofre credor.' (peça 59, p. 1 - grifos nossos) .
45. Assim, considerando que houve atendimento do município à citação, com o reconhecimento de que deveria recolher o débito aos cofres da Funasa e mesmo com a não apresentação de defesa sobre a irregularidade descrita como a 'utilizac¿a¿o de recurso, no valor de R$ 15.273,37, em finalidade diversa da pactuada no Termo de Compromisso 1.907/2008' (letra 'a' do parágrafo 20 da instrução à peça 56, p. 5) , não se verifica a revelia prevista no art. 12, § 3º, da Lei 8.443/1992 ('O responsável que não atender à citação ou à audiência será considerado revel pelo Tribunal (...) ' - grifos nossos) .
46. De igual modo, não cabe reconhecer a revelia do Sr. Severino Alexandre Sobrinho neste processo, na forma proposta pela SecexTCE, pois o responsável apresentou alegações de defesa em relação à primeira citação que lhe foi dirigida nos autos (peças 21 e 23) , as quais foram analisadas e contaram com proposta de rejeição na instrução da Secex/AM à peça 26.
47. Considerando que os termos da primeira citação do Sr. Severino Alexandre Sobrinho (peça 21) são idênticos àqueles que constaram da instrução à peça 56 (p. 5-6) , a qual serviu de base para a segunda citação do ex-prefeito nos autos (peças 60 e 71) , não há que se falar em revelia do responsável.
48. No que tange ao Sr. Joamy Alves de Oliveira, há que se reconhecer a revelia apenas em relação a uma das audiências que lhe foram direcionadas nesta TCE.
49. Na audiência cujo foco foi a omissão no dever de prestar contas e a não adoção de medidas legais contra seus antecessores (Súmula TCU 230) , nos termos do ofício à peça 40, houve apresentação de razões de justificativa pelo responsável (peça 43) , a qual não foi objeto de análise, à época, pela SEC-AM, nem pela SecexTCE, na instrução derradeira.
50. Com relação à audiência cujo questionamento centrou-se na 'utilizac¿a¿o de recurso, no valor de R$ 15.273,37, em finalidade diversa da pactuada no Termo de Compromisso 1.907/2008' (letra 'b' do parágrafo 20 da instrução à peça 56, p. 6) , não houve apresentação de defesa pelo Sr. Joamy Alves de Oliveira. Nesse caso, há que se reconhecer a revelia do responsável, nos termos do art. 12, § 3º, da Lei 8.443/1992.
51. Quanto ao mérito das contas dos responsáveis, o Ministério Público concorda com as propostas da SecexTCE, pelo julgamento pela regularidade com ressalva das contas do município de Araçoiaba e pela irregularidade das contas dos ex-prefeitos arrolados nesta TCE.
52. Por ocasião do julgamento deste processo, devem ser rejeitadas as alegações de defesa apresentadas Sr. Severino Alexandre Sobrinho, devendo ser registrada a concordância deste membro do Parquet de Contas com a análise e correspondentes conclusões consignadas pela Secex/AM na instrução à peça 26 (vide parágrafos 24 a 29 da instrução, p. 5-6) .
53. No que se refere às razões de justificativa apresentadas pelo Sr. Joamy Alves de Oliveira em relação aos questionamentos a ele dirigidos por meio do Ofi¿cio 1.324/2018-TCU/Secex-AM, de 19/7/2018 (peça 40) , embora não tenham sido objeto de análise pelas unidades técnicas que laboraram nestes autos, o Ministério Público verifica que não consta da defesa à peça 43 qualquer justificativa aceitável para o responsável não ter apresentado à Funasa, até 29/7/2014 - durante o exercício do mandato de prefeito municipal -, a prestação de contas do TC/PAC 1.907/2008. Não foi apresentada pelo Sr. Joamy, também, justificativas capazes de serem acolhidas em relação ao descumprimento da Súmula TCU 230.
54. Logo, as razões de justificativa apresentadas pelo Sr. Joamy Alves de Oliveira à peça 43 devem ser rejeitadas, sem prejuízo, conforme defendido anteriormente, da declaração de sua revelia, nos termos do art. 12, § 3º, da Lei 8.443/1992, exclusivamente em relação à audiência promovida por meio dos ofícios às peças 61, 69 e 70.
55. Por último, quanto à fundamentação para o julgamento das contas do Sr. Joamy Alves de Oliveira, a omissão no dever de prestar contas, que ora está sendo proposta que lhe seja imputada, justifica a inclusão da alínea 'a' do inciso III do art. 16 da Lei 8.443/1992 como parte do embasamento legal para o referido julgamento. Em consequência, deve ser acrescido, ex vi do disposto no parágrafo único do art. 19 da referida lei, o inciso I do art. 58 da Lei Orgânica/TCU como parte do fundamento para aplicação da sanção sugerida pela SecexTCE na letra 'f' do parágrafo 36 a instrução à peça 78 (p. 12) .
56. Diante do exposto, este membro do Ministério Público de Contas da União, em concordância parcial com a SecexTCE, sugere o seguinte encaminhamento para este processo:
a)	considerar revel, com fundamento no § 3º, art. 12, Lei 8.443/1992, o Sr. Joamy Alves de Oliveira, exclusivamente com relação à audiência promovida por meio dos ofícios às peças 61, 69 e 70;
b)	rejeitar as razões de justificativa apresentadas pelo Sr. Joamy Alves de Oliveira em relação à audiência promovida por meio do ofício à peça 43;
c)	rejeitar as alegações de defesa apresentadas pelo Sr. Severino Alexandre Sobrinho;
d)	com fundamento nos arts. 1º, inciso I; 16, inciso II; 18 e 23, inciso II, da Lei 8.443/1992, e nos arts. 1º, inciso I, 208 e 214, inciso II, do Regimento Interno/TCU, julgar regulares com ressalva as contas do Município de Araçoiaba/PE, dando-lhe quitação;
e)	com fundamento nos arts. 1º, inciso I; 16, inciso III, alíneas 'b' e 'c'; 19 e 23, inciso III, da Lei 8.443/1992, e nos arts. 1º, inciso I; 209, incisos II e III; 210 e 214, inciso III, do Regimento Interno/TCU, julgar irregulares as contas do Sr. Severino Alexandre Sobrinho, condenando-o ao pagamento das quantias a seguir especificadas, com a fixação do prazo de quinze dias, a contar da notificação, para comprovar, perante o Tribunal (art. 214, inciso III, alínea 'a', do Regimento Interno/TCU) , o recolhimento da dívida aos cofres da Fundação Nacional de Saúde (Funasa) , atualizada monetariamente e acrescida dos juros de mora, calculados a partir das datas indicadas, até a data do efetivo recolhimento, na forma prevista na legislação em vigor:
	Valor (R$) 
	Data 

	160.000,00
	11/7/2011

	50.000,00
	13/7/2011

f)	com fundamento nos arts. 1º, inciso I; 16, inciso III, alíneas 'a' e 'b'; 19, parágrafo único e 23, inciso III, todos da Lei 8.443/1992, e nos arts. 1º, inciso I; 209, incisos I e II; 210, §2º, e 214, inciso III, do Regimento Interno/TCU, julgar irregulares as contas do Sr. Joamy Alves de Oliveira;
g)	aplicar ao Sr. Severino Alexandre Sobrinho a multa prevista no art. 57 da Lei 8.433/1992, fixando-lhe o prazo de quinze dias, a contar da notificação, para comprovar, perante o Tribunal (art. 214, inciso III, alínea 'a', do Regimento Interno/TCU) , o recolhimento da dívida aos cofres do Tesouro Nacional, atualizada monetariamente desde a data do acórdão que vier a ser proferido até a do efetivo recolhimento, se for paga após o vencimento, na forma da legislação em vigor;
h)	aplicar ao Sr. Joamy Alves de Oliveira a multa prevista no art. 58, incisos I e II, da Lei 8.433/1992, fixando-lhe o prazo de quinze dias, a contar da notificação, para comprovar, perante o Tribunal (art. 214, inciso III, alínea 'a', do Regimento Interno/TCU) , o recolhimento da dívida aos cofres do Tesouro Nacional, atualizada monetariamente desde a data do acórdão que vier a ser proferido até a do efetivo recolhimento, se for paga após o vencimento, na forma da legislação em vigor;
i)	autorizar, desde logo, nos termos do art. 28, inciso II, da Lei 8.443/1992, a cobrança judicial das dívidas, caso não atendidas as notificações;
j)	autorizar o pagamento das dívidas em até 36 parcelas mensais e consecutivas, nos termos do art. 26 da Lei 8.443/1992 e do art. 217 do Regimento Interno/TCU, fixando-lhes o prazo de quinze dias, a contar do recebimento da notificação, para comprovarem perante o Tribunal o recolhimento da primeira parcela, e de trinta dias, a contar da parcela anterior, para comprovar o recolhimento das demais parcelas, devendo incidir sobre cada valor mensal, atualizado monetariamente, os juros de mora devidos (estes apenas sobre as parcelas de débito) , na forma prevista na legislação em vigor;
k)	alertar aos responsáveis que a falta de comprovação do recolhimento de qualquer parcela importará no vencimento antecipado do saldo devedor, nos termos do § 2º do art. 217 do Regimento Interno/TCU;
l)	enviar cópia do acórdão que vier a ser proferido à Fundação Nacional de Saúde (Funasa) e aos responsáveis, para ciência, informando que a deliberação, acompanhada do relatório e do voto que a fundamentarem, estará disponível para consulta no endereço www.tcu.gov.br/acordaos;
m)	encaminhar cópia da deliberação, bem como do relatório e do voto que a fundamentarem, ao Procurador-Chefe da Procuradoria da República no Estado de Pernambuco, nos termos do § 3º do art. 16 da Lei 8.443/1992 c/c o § 7º do art. 209 do Regimento Interno/TCU, para adoção das medidas que entender cabíveis."
É o Relatório.

Raphael Parente Oliveira (26.433/OAB-PE), representando Joamy Alves de Oliveira e Severino Alexandre Sobrinho.

Procurador Rodrigo Medeiros de Lima.

TOMADA DE CONTAS ESPECIAL. FUNDAÇÃO NACIONAL DE SAÚDE. TERMO DE COMPROMISSO. OMISSÃO NO DEVER DE PRESTAR CONTAS. AUDIÊNCIA. CITAÇÃO. REJEIÇÃO DAS ALEGAÇÕES DE DEFESA. RECOLHIMENTO DO SALDO PELO MUNICÍPIO. CONTAS REGULARES COM RESSALVAS. CONTAS IRREGULARES. DÉBITO. MULTA. COMUNICAÇÃO.

TOMADA DE CONTAS ESPECIAL (TCE)

Secretaria de Controle Externo de Tomada de Contas Especial (Secex-TCE).

Trata-se de tomada de contas especial instaurada pela Superintendência Estadual da Fundação Nacional de Saúde em Pernambuco (Funasa) em desfavor de Severino Alexandre Sobrinho (gestões: 1º/1/2005 a 31/12/2008 e 1º/1/2009 a 31/7/2011) , além de Joamy Alves de Oliveira (gestão: 1º/1/2013 a 31/12/2016) , como então prefeitos de Araçoiaba - PE, diante da omissão no dever de prestar contas dos recursos federais repassados ao aludido município sob o valor de R$ 220.000,00 no âmbito do Termo de Compromisso n.º 1907/2008 celebrado entre a aludida fundação e o município para a execução do sistema de abastecimento de água (Peça 1, p. 31-33) .
2.	Como visto, a partir do Relatório de TCE n.º 9/2015 (Peça 3 p. 96-116) , o tomador de contas assinalou a responsabilidade em desfavor de Severino Alexandre Sobrinho, além de Joamy Alves de Oliveira, pelo dano ao erário sob o valor original de R$ 220.000,00 em face da aludida omissão no dever de prestar contas dos recursos federais repassados ao município.
3.	No âmbito do TCU, o processo referente à aludida TCE foi autuado originalmente sob a responsabilidade de agir da Secex-PE, tendo sido adiante redistribuída, contudo, para a Secex-AM e, posteriormente, para a Secex-TCE.
4. 	Por conseguinte, a Secex-TCE passou a promover a citação de Severino Alexandre Sobrinho sob o valor original de R$ 210.000,00, além do referido município sob o valor original de R$ 10.000,00 em função do saldo remanescente a ser restituído (Peça 35, p. 1 e 32-34) , sem prejuízo da audiência de Joamy Alves de Oliveira. 
5.	A despeito da regular citação, o referido município não apresentou a sua defesa, mas efetuou o recolhimento do saldo atualizado dos repasses sob o valor de R$ 16.810,12 (Peça 67) .
6.	Por sua vez, Joamy Alves de Oliveira também não apresentou as suas razões de justificativa em resposta à audiência promovida pela Secex-TCE (Peça 70) , mas teria oferecido as suas razões de justificativa em resposta à audiência anteriormente promovida pela Secex-AM (Peça 43) .
7.	De igual sorte, após a regular notificação, Severino Alexandre Sobrinho não apresentou as suas alegações de defesa em resposta à citação promovida pela Secex-TCE (Peça 71) , mas já teria apresentado as suas alegações de defesa em resposta à idêntica citação anteriormente promovida pela Secex-AM (Peças 21 e 23) , tendo oferecido, em síntese, as seguintes alegações: (i) não subsistiria a irregularidade na execução do Termo de Compromisso n.º 1907/2008; (ii) a execução físico-financeira do ajuste teria sido devidamente realizada; (iii) a prestação de contas do aludido termo de compromisso não teria sido realizada, porque o responsável teria sido afastado do cargo por meio da decisão proferida pela 1ª Vara Cível da Comarca de Igarassu no bojo da Ação Civil Pública n.º 0001074-65.2011.8.17.0710 e, no seu posterior retorno ao cargo, os diversos documentos teriam sumido, tendo esse sumiço sido noticiado em boletim de ocorrência; (iv) o responsável já não seria o gestor, no término da vigência do aludido termo de compromisso, já que teria sido novamente afastado do cargo por meio, dessa vez, da decisão proferida pela 2ª Vara Cível da Comarca de Igarassu no âmbito da Ação Civil Pública 3041-48.2011.8.17.0710, não tendo mais retornado ao cargo público. 
8.	De todo modo, após a análise final do feito, a Secex-TCE anotou que os responsáveis não lograram êxito em afastar as irregularidades e, desse modo, propôs a irregularidade das contas de Severino Alexandre Sobrinho para condená-lo ao pagamento do correspondente débito, com a aplicação da subsequente multa legal, e a irregularidade das contas de Joamy Alves de Oliveira para lhe aplicar a consequente multa legal, sem prejuízo da regularidade, com ressalva, para as contas do referido município diante do recolhimento do saldo remanescente atualizado (Peças 78 a 80) ; tendo o MPTCU anuído, no mérito, a essa proposta (Peça 82) , sem prejuízo, contudo, de sugerir o acréscimo da alínea "a" do art. 16, III, da Lei n.º 8.443, de 1992, como fundamentação legal para a irregularidade das contas de Joamy Alves de Oliveira, além de registrar a ausência de revelia dos responsáveis (Severino Alexandre Sobrinho e Joamy Alves de Oliveira) por terem atendido, de algum, modo, ao chamamento processual.
9.	O TCU pode incorporar o parecer da unidade técnica, com os ajustes oferecidos pelo MPTCU, a estas razões de decidir.
10.	Bem se sabe que, em sintonia, entre outros, com os Acórdãos 3.898/2019, 4.997/2019, 3.995/2020 e 4.002/2020, da 2ª Câmara, a jurisprudência do TCU estaria firmada no sentido da pessoal responsabilidade do gestor pela comprovação da boa e regular aplicação dos recursos captados sob a custódia do poder público federal, submetendo todo aquele que arrecada, utiliza ou gerencia esses recursos públicos ao dever de demonstrar o correto emprego dos correspondentes valores, nos termos dos arts. 70, parágrafo único, e 37, caput, da Constituição de 1988 e do art. 93 do Decreto-Lei n.º 200, de 1967.
11.	Por esse ângulo, diante da ausência de elementos capazes de demonstrar a boa e regular aplicação dos recursos federais ante a suscitada omissão no dever de prestar contas dos aludidos recursos federais, a impugnação dos supostos dispêndios configurou a ofensa não só às regras legais, mas também aos princípios basilares da administração pública, já que, ao final e ao cabo, os responsáveis deixaram de prestar a devida satisfação à sociedade sobre o efetivo emprego dos recursos públicos postos à sua disposição, e, desse modo, restaria confirmada a presunção legal de dano ao erário em face do eventual desvio ou desperdício dos respectivos recursos federais, restando por aí adequada a proposta da unidade técnica, com os ajustes oferecidos pelo MPTCU, no sentido da irregularidade das contas dos responsáveis para a subsequente condenação em débito ou em multa.
12. 	Não subsistiria, enfim, a eventual prescrição da pretensão punitiva do TCU, já que, nos termos do Acórdão 1441/2016-TCU-Plenário, não teria ocorrido o transcurso superior a dez anos entre a última ordem para a audiência e a citação no âmbito do TCU, em 19/10/2019 (Peça 58) , e a data fatal para a prestação de contas final do Termo de Compromisso n.º 1907/2008, em 29/7/2014 (Peça 1, p. 274) .
13.	Eis que, por meio do aludido Acórdão 1.441/2016 proferido na Sessão Extraordinária de 8/6/2016, o Plenário do TCU firmou o seu entendimento no sentido de que a prescrição da pretensão punitiva deve seguir a regra geral do prazo decenal, contado a partir do fato, em linha com o art. 205 do Código Civil brasileiro, interrompendo a contagem do aludido prazo com a ordem de citação, nos termos do art. 240, caput, da Lei n.º 13.105 (Código Processual Civil) , de 2015.
14. 	Sem prejuízo, no entanto, do respeito a esse entendimento do Tribunal, deve ser reiterada a minha ressalva já registrada em vários outros julgados do TCU no sentido de que, na ausência de lei específica, o TCU não deveria aplicar qualquer prazo prescricional sobre a referida pretensão punitiva ou, então, na pior das hipóteses, o Tribunal deveria aplicar a regra prescricional fixada pela Lei n.º 9.873, de 1999, não só porque ela trata diretamente de prescrição no âmbito do direito administrativo sancionador, mas também porque, entre outras medidas, a aludida lei manda aplicar o prazo prescricional penal, quando a infração administrativa também configure crime, além de determinar expressamente que, diante do ilícito continuado ou permanente, a contagem do prazo deve iniciar no dia da cessação do aludido ilícito.
15.	A despeito, então, de registrar essa minha posição pessoal, o TCU deve promover a aplicação da multa legal em desfavor dos aludidos responsáveis a partir do entendimento fixado pelo aludido Acórdão 1441/2016-TCU-Plenário, até porque também não subsistiria a eventual prescrição da pretensão punitiva do TCU a partir da aplicação da referida Lei n.º 9.873, de 1999, ante a incidência das diversas causas interruptivas. 
16.	Contudo, como a malsinada irregularidade configuraria a eventual conduta dolosa no sentido de efetivamente facilitar, permitir ou concorrer para que pessoa física ou jurídica privada incorpore ou utilize, de forma indevida, rendas, verbas ou valores integrantes do acervo patrimonial da administração pública, sem a observância das formalidades legais ou regulamentares aplicáveis, resultando no eventual ilícito doloso de improbidade administrativa causador do aludido prejuízo ao erário, nos termos, por exemplo, do art. 10, I e II, além do art. 11, VI, da Lei n.º 8.429, de 1992, com a alteração promovida pela Lei n.º 14.230, de 2021, a eventual prescrição da ação de ressarcimento ao erário também não subsistiria, estando esse entendimento em plena consonância com a jurisprudência fixada pelo STF no bojo do RE 852.475-SP, com o trânsito em julgado a partir de 6/12/2019, diante da Tese de Repercussão Geral n.º 897 no sentido de que "São imprescritíveis as ações de ressarcimento ao erário fundadas na prática de ato doloso tipificado na Lei de Improbidade Administrativa".
17.	O TCU deve julgar irregulares, portanto, as contas de Severino Alexandre Sobrinho para condená-lo ao pagamento do anunciado débito, aplicando-lhe a multa fixada pelo art. 57 da Lei n.º 8.443, de 1992, além de julgar irregulares as contas de Joamy Alves de Oliveira, aplicando-lhe a multa fixada pelo art. 58, I e II, da Lei n.º 8.443, de 1992, sem prejuízo de julgar regulares, com ressalva, as contas do referido município diante do recolhimento do saldo remanescente do ajuste.
Ante o exposto, pugno pela prolação do Acórdão ora submetido a este Colegiado.
TCU, Sala das Sessões, em 23 de novembro de 2021.
Ministro-Substituto ANDRÉ LUÍS DE CARVALHO 
Relator